【裁判字號】    98,上易,2702
【裁判日期】    990521
【裁判案由】    詐欺
【裁判全文】
臺灣高等法院刑事判決                98年度上易字第2702號
上  訴  人
即  被  告  乙○○
上列上訴人因詐欺案件，不服臺灣臺北地方法院97年度易字第
1849號，中華民國98年9月17日第一審判決（起訴案號：臺灣臺
北地方法院檢察署97年度偵字第10441號），提起上訴，本院判
決如下：
    主  文
原判決關於乙○○部分撤銷。
乙○○幫助意圖為自己不法之所有，以詐術使人將本人之物交付
，處有期徒刑壹年貳月；減為有期徒刑柒月。
    事  實
一、乙○○基於幫助詐欺集團利用他人所申辦行動電話號碼行騙
    ，以便於詐騙集團成員隱匿自己身分避免遭司法機關查緝之
    故意。於民國95年5月30日，帶同預見提供自己所申辦之行
    動電話門號予不明人士使用，有遭他人利用作為詐騙工具之
    可能的廖信棱（業經原審法院判處有期徒刑3月，減為有期
    徒刑1月又15日，緩刑2年確定），前往址設桃園縣桃園市○
    ○路257號之和信電訊股份有限公司桃園中正特約服務中心
    門市（下稱本案和信門市），申辦0000000000號易付卡行動
    電話門號（下稱本案門號）後。廖信棱將該門號ＳＩＭ卡交
    付乙○○，並向伊收取新臺幣（下同）2千元之代價。乙○
    ○於不詳時地，將本案門號之ＳＩＭ卡交付真實姓名年籍不
    詳，屬成年詐欺集團成員之某人，並獲得不詳之報酬。嗣於
    95 年12月14日，該詐欺集團基於為自己不法之所有，以詐
    術使人將本人之物交付之犯意，利用不詳門號撥打電話與甲
    ○○，佯稱係甲○○之友人「Ｋａｉｌｉｅ」而向其借錢，
    並留下本案門號取信甲○○，使甲○○陷於錯誤，於同年月
    14日及15日分別將3萬元及7萬元，匯款入詐欺集團指定之臺
    北富邦商業銀行股份有限公司木柵分行000000000000帳戶（
    戶名：周君宇，檢察官另案偵查），及中華商業銀行股份有
    限公司中壢分行00000000000000號帳戶內（戶名：董秀靜，
    檢察官另案偵查）。
二、案經臺北市政府警察局文山第一分局報告臺灣臺北地方法院
    檢察署檢察官偵查起訴。
    理  由
一、本案認定犯罪事實所引用之下列供述及非供述證據，均經本
    院依法踐行調查證據程序，檢察官及被告於言詞辯論終結前
    均不爭執各該證據之證據能力，且亦查無依法應排除其證據
    能力之情形，是該等證據之證據能力均無疑義，合先敘明。
二、訊據被告乙○○矢口否認犯罪，辯稱：雖然伊有帶廖信棱去
    辦本案門號，但是廖信棱自己要辦，廖信棱辦了門號後沒有
    交給伊，應是廖信棱自己交給詐欺集團云云。經查：
  (一)證人即被害人甲○○遭詐之情節，業據其於警詢中指訴明確
    （臺灣臺北地方法院檢察署96年度偵字第9204號卷第19、20
    頁參照），復有廖信棱本案門號申辦資料（同署97年度偵字
    第112號卷第18至20頁參照）、甲○○匯款單據、交易明細
    表、存款對帳單（前開9204號偵查卷第21、32、35頁參照）
    在卷可稽。
  (二)證人即共同被告廖信棱於警詢中證稱：「（問：0000000000
    電話是否你申請使用？）答：是沒錯。」、「95年5月30日
    在桃園縣桃園市和信電信門市（辦的）。」、「我申請該電
    話以新臺幣2千元賣給我朋友。」、「他說有錢賺，可以賺
    更高價錢。」、「我是賣給乙○○。」（前開9204號偵查卷
    第14頁參照）。「．．．後來黃柏凱帶被告乙○○去信陽街
    我住處，先跟石瑞美說辦手機可以賺錢，我說天下沒有白吃
    的午餐，被告乙○○說就是有這麼白吃的午餐。」、「被告
    乙○○說辦好的手機跟門號交給他，我就可以得到2千元的
    酬勞。」（原審卷(二)第58頁背面至59頁參照）。
  (三)證人石瑞美於原審結證稱：「黃柏凱帶乙○○到我家向我介
    紹說是他朋友，我們只是點頭之交。黃柏凱說乙○○當時沒
    在上班，黃柏凱介紹乙○○給我認識之後，就常常帶乙○○
    到我的住處。」、「（問：之後因為什麼原因提起可以辦門
    號、手機換現金的事情？）答：這是乙○○說的，他說有錢
    要報給我賺，我問他怎麼賺，他說只要去辦門號就可以拿現
    金。」、「（問：黃柏凱究竟是怎麼建議你去辦的？）答：
    他就聽乙○○的話，鼓吹我去辦，我老公廖信棱在旁邊就說
    天下沒有白吃的午餐，乙○○說有這種好康的，黃柏凱就一
    直叫我去辦，並且與乙○○一起鼓吹我們去辦。」（原審卷
    (二)第32至33頁參照）。
  (四)綜上足證，本案門號確實係被告乙○○帶同廖信棱至本案和
    信門市辦理，並交付廖信棱2千元後，取得本案門號ＳＩＭ
    卡。被告乙○○辯稱是廖信棱自己要辦，廖信棱辦了門號後
    沒有交給伊，應該是廖信棱自己交給詐欺集團云云，與事實
    不符。且本案被告帶同廖信棱前往辦理之手機，是易付卡門
    號，此有和信電訊股份有限公司98年11月27日和信企營字第
    09821101847號函附於本院卷第28頁可稽，此與之前被告帶
    同廖信棱所申辦之綁門號之手機情形不同（即將綁門號所附
    贈之手機退回手機門市店，換取差價現金），本件被告帶同
    廖信棱前往辦理的係易付卡手機，無法向門市店換取差價現
    金，則被告花費2千元向廖信棱購買門號，當係準備用以轉
    賣於詐欺集團。否則被告乙○○何須大費周章鼓吹廖信棱辦
    理門號，並向廖信棱價購本案門號？又本案門號，嗣後確實
    遭詐欺集團用以詐欺，當係被告乙○○於不詳時地交付詐欺
    集團使用以圖利，被告乙○○辯稱係廖信棱自己將手機交給
    詐欺集團，殊不足採。本件事證明確，應予論處。
三、被告行為後，刑法業於94年2月2日修正公布部分條文，並自
    95年7月1日施行。依修正後刑法第2條第1項規定：「行為後
    法律有變更者，適用行為時之法律。但行為後之法律有利於
    行為人者，適用最有利於行為人之法律。」，此條規定與刑
    法第一條罪刑法定主義契合，係規範行為後法律變更所生新
    舊法律比較適用之準據，是刑法第2條本身雖經修正，尚無
    比較新舊法之問題，應一律適用裁判時之現行刑法第2條，
    以決定適用之刑罰法律，合先敘明。又本次修正涵蓋之範圍
    甚廣，故比較新舊法時，應就罪刑有關之共犯、牽連犯、連
    續犯、有無累犯加重、自首減輕暨其他法定加減原因與加減
    例等一切情形，綜其全部罪刑之結果而為比較，查：本件被
    告行為後，刑法第33條第5款由：「主刑之種類如左：．．
    ．五、罰金：一元（銀元）以上。」修正為：「主刑之種類
    如下：．．．五、罰金，新臺幣一千元以上，以百元計算之
    」。依修正後刑法第33條第5款規定，刑法第339條第1項之
    罰金刑方面最低應罰新臺幣1千元。顯較修正前為高，以被
    告行為時關於罰金刑量刑之規定對其等較為有利。應依刑法
    第2條第1項前段規定，適用有利於被告之修正前規定以為論
    處。再修正前刑法第30條規定：「幫助他人實行犯罪行為者
    ，為幫助犯。雖他人不知幫助之情者，亦同。幫助犯之處罰
    ，得按正犯之刑減輕之。」，而修正後之刑法第30條則規定
    ：「幫助他人犯罪者，為從犯。雖他人不知幫助之情者，亦
    同。從犯之處罰，得按正犯之刑減輕之。」，觀諸修正前後
    幫助犯之規定，僅有文字之修正，無關成立幫助犯內容之實
    質之變更，非屬科刑規範事項之變更，自非法律之變更，應
    逕行適用修正後之規定。
四、按刑法上之幫助犯，係對於犯罪與正犯有共同之認識，而以
    幫助之意思，對於正犯資以助力，而未參與實施犯罪之行為
    者而言。是如未參與實施犯罪構成要件之行為，且係出於幫
    助之意思提供助力，即屬幫助犯，而非共同正犯。查被告交
    付本案門號ＳＩＭ卡與詐欺集團之行為，僅屬予詐騙集團成
    員詐欺犯行之助力，所實施者尚非屬構成要件之行為，又被
    告預見交付本案門號ＳＩＭ卡與不認識之他人使用，可能遭
    他人作為不法所用，仍不違背其本意，屬未必故意。核被告
    所為，係犯刑法第339條第1項詐欺取財罪之幫助犯。而被告
    係幫助詐騙集團實行犯罪行為，為幫助犯，爰依刑法第30條
    第2項減輕其刑。原審予以論罪科刑，固非無誤，惟按幫助
    犯係從犯，係從屬於正犯而成立，刑法上既無「共同幫助」
    之情，當亦無「幫助共同」之可言，即幫助一人為幫助，幫
    助二人以上亦為幫助（臺灣高等法院暨所屬法院70年度法律
    座談會刑事類第17號法律問題研討結果及司法院第二廳研究
    意見參照），原審判決於主文欄諭知「幫助共同」，於據上
    論斷欄復引刑法第28條條文即有違誤，被告上訴否認犯罪雖
    無理由，惟原判決既有上開可議之處，仍屬無可維持，自應
    由本院予以撤銷改判。爰審酌被告乙○○明知廖信棱乃罹有
    精神疾患者，尚因此帶同廖信棱犯罪，及被害人甲○○遭詐
    之情狀、損失之金額，及被告犯後之態度等一切情狀，量處
    如主文第二項所示之宣告刑。又被告前開犯罪時間係於96
    年4月24日之前，且合於減刑條件，爰依中華民國九十六年
    罪犯減刑條例第2條第1項第3款規定，減輕其宣告刑二分之
    ㄧ，以資儆懲。
五、供被告等犯本罪所用之本案門號ＳＩＭ卡，已交付予詐騙集
    團，非屬被告所有，爰不宣告沒收。
據上論斷，應依刑事訴訟法第369條第1項前段、第364條、第299
條第1項前段，刑法第2條第1項前段、第30條第1項前段、第2項
、第339條第1項，刑法施行法第1條之1，中華民國九十六年罪犯
減刑條例第2條第1項第3款、第7條，判決如主文。
本案經檢察官侯寬仁到庭執行職務。
中    華    民    國    99    年    5     月    21    日
            刑事第十五庭  審判長法  官  吳昭瑩
                                法  官  吳炳桂
                                法  官  賴邦元
以上正本證明與原本無異。
不得上訴。
                                書記官  鄭信昱
中    華    民    國    99    年    5     月    21    日
附錄：本案論罪科刑法條全文
中華民國刑法第339條
（普通詐欺罪）
意圖為自己或第三人不法之所有，以詐術使人將本人或第三人之
物交付者，處 5 年以下有期徒刑、拘役或科或併科 1 千元以下
罰金。
以前項方法得財產上不法之利益或使第三人得之者，亦同。
前二項之未遂犯罰之。

司法院資訊處製作；財團法人民間司法改革基金會備份。
